臺灣高等法院臺南分院民事裁定　　　　　 93年度破抗字第4號
抗　告　人　嘉義縣私立嘉南高級中學
　　　　　　即原嘉義縣私立嘉南家事商業職業學校
法定代理人　丙○○○
代　理　人　何永福　　律師
複代理　人　林崑地　　律師
相　對　人　乙○○
　　　　　　甲○○原名王丕文.
上列抗告人因與相對人間聲請宣告破產事件，對於中華民國93年
10月25日臺灣嘉義地方法院92年度破字第1號裁定提起抗告，本
院裁定如下：
    主    文
抗告駁回。
抗告程序費用由抗告人負擔。
    理    由
一、本件聲請人即相對人於原審法院聲請意旨略以：相對人甲○
    ○因借貸關係持有抗告人簽發之票據，惟自民國（下同）89
    年7月起，相對人所持有之票據即未獲兌現，嗣經屢次催討
    ，均未獲清償。相對人乙○○之債權合計為新台幣（下同）
    11,869,347元；相對人甲○○之債權合計為53,470,000元（
    詳如原裁定附表所載）。而抗告人嘉義縣私立嘉南高級中學
    （下簡稱嘉南中學）並無自有土地，使用中之校地係向第三
    人黃立雪承租，但因負債現由原審法院拍賣中。又抗告人因
    發生財務危機，自89學年度起即無法發放教職員工薪資；該
    校之資產疑遭掏空，亦由台灣嘉義地方法院檢察署偵查中。
    學校僅有校舍6棟較為值錢，其餘動產設備殘值所剩無幾。9
    0年度起遭教育部處分停止招生，顯已不能清償債務，若不
    宣告破產將無法解決，為此檢具本票裁定、支票影本、原審
    法院民事執行處債權憑證影本等債權證明，聲請宣告相對人
    破產等語。
二、原審法院裁定以：
  (一)、按債務人不能清償債務者，債權人得聲請法院宣告破產，
      破產法第57條、第58條第1項規定甚明。
  (二)、經查，抗告人嘉南中學所有之房屋建築設備、機器及儀器
      設備等資產經原審法院委託鑑定人即黃振洲會計師就上開
      資產鑑定其現值，合計為46,302,485元，有鑑價報告乙冊
      附卷可稽【見原審卷(四)85至106頁】。而抗告人目前除對
      相對人乙○○負有債務11,869,347元，對相對人甲○○負
      有債務為53,470,000元，兩人合計債權為65,339,347元，
      顯已逾抗告人之資產現值。況抗告人仍有如下之債務尚未
      清償：中央租賃股份有限公司15,081,321元、第一商業銀
      行虎尾分行16,349,413元、日盛國際租賃股份有限公司42
      067,513元、台灣中小企業銀行股份有限公司1,302,489元
      、中租迪和股份有限公司4,510,000元、楊洪英11,565,60
      0元、劉陳紅霞4,747,500元、歐陳錦雲1,127,000元、吉
      忠通信電機股份有限公司等廠商19,328,457元、教職員工
      薪資17,098,201元，合計133,177,494元已遠超過相對人
      之資產現值。抗告人於原審法院多次命提出資產現值之證
      明，均提出過期之資產負債表搪塞，無法反應其所有資產
      之現值。嗣又於原審法院囑託黃振洲會計師進行資產鑑價
      時，以不知財產實際之所在為理由推託，致鑑價無法順利
      進行，有黃振洲會計師93年7月29日說明書乙紙附卷可稽
      【見原審卷(四)73頁】。經原審法院另定期日完成鑑價，由
      會計師提出鑑價報告後，相對人始又主張有若干電腦設備
      及建物未經鑑價，其延滯訴訟之意圖甚為明顯。又因相對
      人在鑑價完成後，有主張之電腦設備及建物數量不多，且
      屬舊品，依據折舊計算，殘值不高，對於相對人高達1億
      餘元之負債，幫助不大。綜上所述，相對人已無法清償其
      債務。爰依破產法第63、64條規定宣告抗告人破產，並選
      任蔡碧仲律師為破產管理人等語。
三、抗告意旨略以：
  (一)、原審法院認定相對人乙○○及甲○○兩人對抗告人擁有合
      計65,339,347元云云。然查相對人在93年9月1日向原審法
      院所提陳報狀附表所列執行名義中，自附件1至附件10合
      計54,839,347元，事實上所欠債權僅為25,200,000元，茲
      說明如下：
    1.抗告人在88年8月間積欠相對人王丕文貨款22,800,000元
      ，兩造遂於88年10月15日訂立借貸契約書，將上述貨款轉
      為借款，並約定由抗告人自89年4月15日起至91年3月15日
      止按月償還1,200,000元，且補貼相對人王丕文6,000,000
      元利息，合計抗告人2年期間應償還28,800,000元（見抗
      証1）。為清償方便，抗告人遂開立每紙票面金額1,200,0
      00元之支票24紙及到期日與支票票載日相同，每紙票額亦
      屬1,200,000元之本票24紙（見抗証2）予抗告人王丕文作
      為擔保。嗣後抗告人僅清償前3期，即自89年4月15日至同
      年6月15日之票款，合計3,600,000元，其餘款項雖未清償
      ，然抗告人王丕文竟將所持有之上述23紙本票（原來為24
      紙，因其中到期日89年7月15日，未載發票日之1紙本票並
      無法律效力），除提出21紙本票分4次向原審聲請裁定強
      制執行外，並將另外2紙本票無償轉讓予另一相對人乙○
      ○，由相對人乙○○向原審聲請裁定強制執行。因相對人
      重複請求，抗告人在93年3月2日向原審法院起訴，請求確
      認27,600,000元之債權不存在（見抗証3）。目前以93年
      重訴字第25號繫屬在原審法院（請調卷參閱）尚未判決，
      將來若判決抗告人勝訴，相對人自應扣除上述27,600,000
      元債權。
    2.在原審法院審理上述93年重訴字第25號確認債權不存在之
      訴中，相對人自認確有受償3,600,000元（見抗証4），然
      相對人在本件卻未扣除已受償3,600,000元。
    3.又相對人甲○○在92年9月1日向原審法院所提陳報狀附表
      所列執行名義中，附件11之台灣嘉義地方法院93年票字第
      1322號本票裁定之債權額10,500,000元部分，抗告人並未
      積欠該筆款項。
  (二)、原審法院另以：黃振洲會計師所為鑑價報告認定抗告人之
      資產為46,302,485元，而抗告人所主張若干未經鑑價之建
      物數量不多，且意圖延滯訴訟，是以未予斟酌等語。然查
      ：
    1.黃振洲會計師在93年8月6日所寫聲請書，雖表明抗告人在
      93年8月5日僅交付3紙建物權狀，並請原審裁示如何處理
      【見抗証5，即原審卷(四)74頁】。嗣原審於93年8月13日通
      知抗告人，請抗告人於文到7日內將相關權狀交付予會計
      師（見抗証6）抗告人即遵期於93年8月19日以嘉義中山路
      郵局第473號存証信函將10紙建物文件交付予會計師（見
      抗証7），是以就建物部分，抗告人並無延滯訴訟之處。
    2.事後，黃振洲會計師所出具之鑑定書，仍僅將有辦保存登
      記，即有所有權狀之7筆建物（見抗証8）列入資產加以鑑
      定，就抗告人在原審所諭知合法期限內，即93年8月19日
      以473號存証信函所補寄之僅有使用執照及建造執照而尚
      未辦理保存登記之建物，卻漏未鑑定。因此抗告人在93年
      9月15日原審開庭調查時，即向原審主張漏掉3大棟建物未
      予鑑定【見原審卷(四)179至181頁】。且若依黃振洲會計師
      所鑑定之標準，該3大棟建物之市價高達112,629,120元（
      見抗証9），該3棟建物係屬抗告人最有價值之資產，若列
      入鑑定事項，顯見抗告人之資產高達158,931,605元，即
      原鑑定之資產46,302,485元加上未鑑定之建物112,629,12
      0元，若依原審所認定之負債133,177,494元比較，抗告人
      之資產尚足清償全部負債。
  (三)、在原審93年9月15日開庭調查時，抗告人即主張漏掉3大棟
      具有使用執照及建造執照之建物未予鑑定，原審同意再請
      會計師來說明，才要結案（請參閱該日筆錄）。詎料，原
      審事後竟未傳訊會計師加以詳查，即冒然裁定抗告人破產
      ，顯見原審裁定難謂合法。
  (四)、抗告人之債權人，合計15人同意抗告人暫緩清償債務，且
      反對抗告人破產，此有聲明書15紙【見93年1月12日答辯
      狀証2，即原審卷(三)89至103頁】及明細表1份【見93年1月
      12日答辯狀証3，即原審卷(三)104頁】可稽，原審未予斟酌
      上述債權人意見。
  (五)、日盛國際租賃股份有限公司亦出具聲明書，願意再繼續跟
      抗告人協議清償債務4,267,513元方式，不同意抗告人破
      產【見93年1月12日答辯狀証4，即原審卷(三)105頁】，原
      審亦未斟酌上述債權人意見。
  (六)、中央租賃股份有限公司亦出具聲明書，不同意相對人破產
      見93年1月2日答辯狀証5，即原審卷(三)106頁】，原審均未
      斟酌上述債權人意見。
  (七)、中租迪和股份有限公司業已由相對人處獲償200餘萬元，
      目前已由5,003,660元減為200餘萬元，此事請　鈞院再向
      該公司（地址：台北市○○○路56號4樓）函查。原審法
      院既未斟酌上述債權人之意見且亦未調查中租迪和股份有
      限公司之債權是否僅剩200餘萬元。
  (八)、部分債權人另外對訴外人丙○○○及黃曙東之財產聲請強
      制執行，並獲償如下之金額【見93年1月12日答辯狀証6，
      即原審卷(三)107至112頁】，就虎尾鎮○○○段土地，經雲
      林地院拍賣後，拍得1,160萬元，扣除台南區中小企銀之
      執行費116,903元及土地增值稅924,353元外，其餘均由第
      一商銀虎尾分行獲償，獲償之執行費為54,187元，本息為
      11,336,556元，然原審未予扣除受償金額，仍認定抗告人
      積欠第一商行虎尾分行16,349,413元，足見原審裁定尚有
      未洽。
  (九)、就相對人94年1月11日抗告答辯(二)狀所檢呈証四破產管理
      人所製債權人申報債權表1份（見本院卷92至100頁），抗
      告人否認其真正，蓋上述証物若為破產管理人所製作，則
      破產管理人焉可能隨便將其職務上所掌管之文書交付予相
      對人？相對人依據何種法令能從破產管理人手中取得上述
      文件？相對人主張原審法院，諭知於93年6月8日由囑託之
      會計師黃振洲會同抗告人學校實際經營者黃紹欽等現場履
      勘盤點財產時，黃紹欽陽奉陰違，於會計師實施盤點時擅
      自離去，僅留不知情之二女子於現場等事，純屬攀誣之詞
      ，本件實情係93年6月8日原審諭知履勘盤點財產時，因原
      審法官未到現場，是以原審法官在電話上指示黃紹欽校長
      及相對人均應離開現場，留下學校之職員協助會計師盤點
      ，以免會計師受到壓力或困擾，黃紹欽校長並未陽奉陰違
      ，擅自離去。此事可詢問原審法官，即可佐証抗告人所言
      非虛。
  (十)、原審囑託黃振洲會計師鑑定抗告人財產之價值不當，因黃
      振洲會計師並非從事鑑定之專業人員，其所為之鑑定並無
      專業性，為明抗告人財產之價值，請求就抗告人所有財產
      再行委託「歐鉅不動產鑑定顧問有限公司」重新鑑價。
四、經查：
  (一)、抗告人主張對相對人之負債債權僅為25,200,000元，目前
      以93年重訴字第25號繫屬在原審法院，請求確認27,600,0
      00元之債權不存在，將來若判決抗告人勝訴，相對人自應
      扣除上述27,600,000元債權，在原審法院審理前述93年重
      訴字第25號確認債權不存在之訴中，相對人自認確有受償
      3,600,000元，然相對人在本件卻未扣除已受償3,600,000
      元云云。惟查，破產管理人蔡碧仲律師於94年5月4日向本
      院陳報截至本案破產案件之債權申報截止日（93年12月31
      日），所整理之債權人清冊，略如下述：編號嘉義縣稅
      捐稽徵處，債權額：86,163元，債權原因及性質：優先債
      權；94嘉縣稅字第0940007985號、93嘉縣稅字第09302353
      17號。編號財政部臺灣省南區國稅局嘉義縣分局，債權
      額：1,015,955元，債權原因及性質：優先債權；南區國
      稅嘉縣四字第0930052520號。編號相對人乙○○，債權
      額：137,360元（預繳會計師勘破產人財產狀況之勘驗費
      、鑑定費，刊登法院公告及裁定報紙廣告費），債權性質
      及憑證：財團費用；威碩會計師事務所會計師黃振洲收據
      影本3份、臺灣時報收據影本1份。編號相對人乙○○，
      債權額：11,952,638元（利息均計算至破產宣告日前1日
      ），債權性質及憑證：債權憑證（雲院92年度執壬字第45
      09號、雲院91年度執乙字第4896號）；確定判決（嘉院91
      年度朴簡字第103號、嘉院92年度簡上字第81號）。編號
      相對人甲○○即王丕文，債權額：65,108,683元（利息
      均計算至破產宣告日前1日），債權性質及憑證：債權憑
      證（雲院91年度執乙字第4900號、嘉院90年度執日字第46
      25號）；確定判決（嘉院90年度票字第573號、嘉院91年
      度票字第728號、嘉院93年度票字第689號、嘉院93年度票
      字第1322號）。編號至編號號債權人（詳本院卷150
      至159頁）以上至債權申報截止日93年12月31日止，其總
      債權額累積已高達163,738,936元，尚不包含於債權申報
      截止日後增加之債權人及債權額，有破產管理人蔡碧仲律
      師所呈書狀及債權人清冊附於本院卷第148至160頁可按。
      況相對人乙○○及甲○○之債權均有債權憑證及法院之確
      定判決可資佐證，尚非抗告人得任意加以指摘主張。又抗
      告人雖提起原審法院93年重訴字第25號請求確認27,600,0
      00元之債權不存在，惟該案件仍繫屬於原審法院審理中，
      尚未判決，更遑論有確定判決足資推翻前開債權憑證及確
      定判決所確認之相對人債權額。是抗告意旨此部分主張要
      無可採。再者，破產管理人蔡碧仲律師於94年6月24日向
      本院具狀陳報稱：乃因於原審宣告破產後，該些債權人均
      未於原審裁定之申報債權期間向破產管理人申報，故未列
      入。嗣經破產管理人比對裁定附表及破產裁定前各項陳報
      資料後，將未列入債權人清冊之債權整理如94年6月24日
      陳報狀附表所示之債權人中央租賃股份有限公司、日盛國
      際租賃股份有限公司、臺灣中小企銀行、中租迪和股份有
      限公司、…等185名，總計金額（不含利息、費用等）125
      ,382,382元。故依目前破產管理人蔡碧仲律師所陳報之抗
      告人之債務合計為289,121,318元。
  (二)、另抗告人主張：黃振洲會計師所出具之鑑定書，仍僅將有
      辦保存登記，即有所有權狀之7筆建物列入資產加以鑑定
      ，就抗告人在原審所諭知合法期限內，即93年8月19日以
      473號存証信函所補寄之僅有使用執照及建照執照而尚未
      辦理保存登記之建物，卻漏未鑑定。抗告人在93年9月15
      日原審法院開庭時，即向原審主張漏掉3大棟建物未予鑑
      定。且若依黃振洲會計師所鑑定之標準，該3大棟建物之
      市價高達112,629,120元，該3棟建物係屬抗告人最有價值
      之資產，若列入鑑定事項，顯見抗告人之資產高達158,93
      1,605元，即原鑑定之資產46,302,485元加上未鑑定之建
      物112,629,120元，若依原審所認定之負債133,177,494元
      比較，抗告人之資產尚足清償全部負債云云。惟依威碩會
      計師事務所黃振洲會計師所製作之抗告人財團法人私立嘉
      南高級中學鑑價報告書，抗告人之財產目錄及價值分別為
      ：機器儀器及設備：依財政部頒「固定資產耐用年數表
      」估計核算其帳面價值為市價1,427,984元。房屋建築
      及設備：依嘉義縣政府徵收地上物補償辦法中之估價標準
      及財政部頒「固定資產耐用年數表」估計核算其帳面價值
      為市價為42,002,939元。圖書及博物：0元。租賃資
      產：0元。其他固定資產：依財政部頒「固定資產耐用
      年數表」估計核算其帳面價值為市價2,871,562元。總計
      僅有46,302,485元，此有鑑價報告乙冊附卷可稽【見原審
      卷(四)85至106頁】，相較於抗告人至債權申報截止日93年
      12月31日止，其總債權額累積已高達163,738,936元，尚
      不包含於債權申報截止日後增加之債權人及債權額，及破
      產管理人蔡碧仲律師於94年6月24日向本院具狀陳報之尚
      未列入債權人清冊之債權整理如附表所示之債權人中央租
      賃股份有限公司、日盛國際租賃股份有限公司、臺灣中小
      企業銀行、中租迪和股份有限公司、…等185名，總計金
      額（不含利息、費用等）125,382,382元，合計抗告人之
      債務為289,121,318元。則抗告人之負債顯然已超過其資
      產。縱抗告人主張3大棟建物未予鑑定，並主張若依黃振
      洲會計師所鑑定之標準，該3大棟建物之市價高達112,629
      120元，惟依抗告人自行鑑估3大棟建物市價及前述黃振洲
      會計師之鑑價兩者總額為158,931,605元，仍不足以清償
      抗告人之負債。況是否有該三棟建物之存在、其所有權是
      否歸屬於抗告人、其市值是否如抗告人所主張高達112,62
      9,120元均有爭議。是雖原審裁定漏未斟酌該3大棟建物市
      價亦與抗告人之負債顯然已超過其資產之結果無影響，抗
      告意旨此部分主張亦無可取。
  (三)、抗告意旨又主張：抗告人之債權人合計15人同意抗告人暫
      緩清償債務，且反對抗告人破產，此有聲明書15紙附於原
      審卷(三)第89至106頁可稽，原審未予斟酌上述債權人意見
      。然抗告人之負債顯然大於其資產總額，已為不爭之事實
      ，抗告人已達宣告破產之窘境，抗告人之債權人不同意抗
      告人宣告破產，無非是希望抗告人能繼續招生興學，以便
      能償還債務。惟查依相對人之聲請狀所述「抗告人因發生
      財務危機，自89學年度起即無法發放教職員工薪資；…。
      90年度起遭教育部處分停止招生，顯已不能清償債務，…
      」等語【見原審卷(一)93頁】，且為抗告人所不爭執，則抗
      告人既已無再招生興學之可能，原審法院為保障債權人之
      權益，裁定准予宣告抗告人破產，尚無任何之違誤。
  (四)、抗告意旨再主張：中租迪和股份有限公司業已由相對人處
      獲償200餘萬元，目前已由5,003,660元減為200餘萬元。
      原審法院既未斟酌上述債權人之意見且亦未調查中租迪和
      股份有限公司之債權是否僅剩200餘萬元云云。然本院依
      前述破產管理人蔡碧仲律師所整理之債權人清冊，編號
      至編號號債權人，均無中租迪和股份有限公司之名義，
      其總債權額累積已高達163,738,936元（尚不包含抗告人
      所主張之中租迪和股份有限公司之債權），則不論抗告人
      是否已有部分清償於債權人中租迪和股份有限公司，均堪
      認抗告人之負債總額實遠超過前述163,738,936元。況原
      審法院係依債權人中租迪和股份有限公司於93年3月24日
      具狀陳報之債權額「本金4,510,000元及延滯利息自91年8
      月30日起至93年2月1日止計1,280,098元。」；並檢附嘉
      院興民執日字第6949號債權憑證影本為證【見原審卷(四)第
      2至7頁】，堪信為真實，原裁定尚無何違誤。
  (五)、抗告意旨復主張：部分債權人另對訴外人丙○○○及黃曙
      東之財產聲請強制執行，並獲償如下之金額，就虎尾鎮○
      ○○段土地，經雲林地院拍賣後，拍得11,600,000元，扣
      除台南區中小企銀之執行費116,903元及土地增值稅924,3
      53元外，其餘均由第一商銀虎尾分行獲償，獲償之執行費
      為54,187元，本息為11,336,556元，然原審未予扣除受償
      金額，仍認定抗告人積欠第一商業銀行虎尾分行16,349,4
      13元，足見原審裁定尚有未洽。惟案外人丙○○○及黃曙
      東之財產遭強制執行，第一商銀虎尾分行並有受償，與抗
      告人對第一商業銀行虎尾分行之負債有何關連，抗告人未
      舉證以實其說，尚不得以債權人第一商業銀行虎尾分行自
      訴外人丙○○○及黃曙東所拍賣財產有受償，而認抗告人
      對債權人第一商業銀行虎尾分行就其受償範圍內免責。
  (六)、另抗告意旨主張：原審囑託黃振洲會計師鑑定抗告人財產
      之價值不當，因黃振洲會計師並非從事鑑定之專業人員，
      其所為之鑑定並無專業性，為明抗告人財產之價值，請求
      就抗告人所有財產再行委託「歐鉅不動產鑑定顧問有限公
      司」重新鑑價云云。惟查會計師既係依原審法院之囑託就
      抗告人之資產為鑑價，自屬有權鑑定抗告人財產價值，且
      相對人於本院並陳稱：我們不同意抗告人財產重新鑑價，
      因為教育部規定每年私立學校會計報告，都是由會計師簽
      證查核報告為準，所以會計師的鑑價是有依據的等語。是
      抗告意旨此部分主張亦無可取。
  (七)、綜上所述，抗告人之資產總額依威碩會計師事務所黃振洲
      會計師所製作之財團法人私立嘉南高級中學鑑價報告書，
      總計僅有46,302,485元，如加上抗告人自行鑑估3大棟建
      物市價112,629,120元，兩者總額為158,931,605元；而抗
      告人之負債依破產管理人蔡碧仲律師於94年5月4日向本院
      陳報截至本案破產案件之債權申報截止日（93年12月31日
      ），所整理之債權人清冊，編號至編號號債權人，其
      總債權額累積已高達163,738,936元，尚不包含於債權申
      報截止日後增加之債權人及債權額，暨破產管理人蔡碧仲
      律師於94年6月24日向本院具狀陳報之經破產管理人比對
      裁定附表及破產裁定前各項陳報資料後，將未列入債權人
      清冊之債權整理如原債權人中央租賃股份有限公司、日盛
      國際租賃股份有限公司、臺灣中小企銀行、中租迪和股份
      有限公司、…等185名，總計金額（不含利息、費用等）
      125,382,382元。則破產管理人蔡碧仲律師所陳報之抗告
      人之債務合計為289,121,318元。從而，抗告人之負債顯
      然已高於資產總額，而抗告人又自90年度起遭教育部處分
      停止招生，顯已不能清償債務。原審法院因而裁定宣告抗
      告人破產，核無不合。抗告意旨仍執前詞指摘原裁定不當
      ，求予廢棄，為無理由。
五、據上論結，本件抗告為無理由，依破產法第5條、民事訴訟
    法第495條之1第1項、第449條第1項、第95條、第78條，裁
    定如主文。
中　　華　　民　　國　　94　　年　　6 　　月　　29　　日
                  民事第四庭    　審判長法　官　林金村
　　　　　　　　　　　　　　　　        法　官  丁振昌
　　　　　　　　　　　　　　　　        法　官  胡景彬
上為正本係照原本作成。
抗告人如不服本裁定，僅得於收受本裁定正本送達後10日內以適
用法規顯有錯誤為理由，向本院提出再抗告狀（須附繕本1份及
繳納再抗告裁判費新台幣1000元），並經本院許可後始可再抗告
於最高法院。
中　　華　　民　　國　　94　　年　　6 　　月　　29　　日
　　　　　　　　　　　　　　　　　　　　書記官  趙玲瓏
【附記】                                            J
民事訴訟法第495條之1第2項準用同法第466條之1第1、2項規定
：
I對於第二審判決上訴，上訴人應委任律師為訴訟代理人。但上
  訴人或其法定代理人具有律師資格者，不在此限。
II上訴人之配偶、三親等內之血親、二親等內之姻親，或上訴人
  為法人、中央或地方機關時，其所屬專任人員具有律師資格並
  經法院認為適當者，亦得為第三審訴訟代理人。
